【裁判字號】    99,交上易,87
【裁判日期】    990701
【裁判案由】    過失傷害
【裁判全文】
臺灣高等法院刑事判決                99年度交上易字第87號
上  訴  人
即  被  告  乙○○
選任辯護人  林傳欽律師
上列上訴人因過失傷害案件，不服臺灣臺北地方法院98年度交易
字第622號，中華民國99年1月29日第一審判決（起訴案號：臺灣
臺北地方法院檢察署98年度偵字第20839號），提起上訴，本院
判決如下：
    主  文
上訴駁回。
    事  實
一、乙○○以駕駛營業小客車（下稱計程車）為業，為從事業務
    之人，於民國98年5月15日上午8時45分許，駕駛車牌號碼76
    2-EL號計程車，沿臺北市○○路右側慢車道之外側車道由東
    往西方向行駛，行經臺北市○○路○段1號劃有紅色實線禁止
    臨時停車之臺灣大學醫學大樓車道出入口前時，應注意在設
    有禁止臨時停車標線處所不得臨時停車，且應注意汽車除遇
    突發狀況必須減速外，不得任意驟然減速，前車如須減速暫
    停，駕駛人應預先顯示燈光或手勢告知後車。而依當時天候
    晴朗、路面乾燥、日間自然光線充足、柏油路面無缺陷及障
    礙物、視距良好，並無不能注意之情事，竟疏未注意及此，
    見路邊有乘客招呼計程車，即任意驟然減速，亦未預先顯示
    燈光或手勢告知後車，貿然靠右違規臨停載客，適有甲○○
    騎乘車牌號碼CYE-117號重型機車行駛在乙○○右後方，亦
    疏未注意行車速度，應依速限標誌或標線之規定，無速限標
    誌或標線者，在設有快慢車道分隔線之慢車道，時速不得超
    過40公里，且未注意汽車超車時，應先按鳴喇叭2單響或變
    換燈光1次，待前行車減速靠邊或以手勢或亮右方向燈表示
    允讓後，始行超越，超越時並應顯示左方向燈，於前車左側
    保持半公尺以上之間隔超過，行至安全距離後，再顯示右方
    向燈駛入原行路線，即以時速50公里以上之速度自乙○○所
    駕駛之上開計程車右後方駛來準備超車時，甲○○見狀煞避
    不及致所騎乘之重型機車左側把手與乙○○所駕駛之上開計
    程車右後側車身發生擦撞後，失控倒地滑行，因此受有多處
    肋骨骨折、左鎖骨骨折、左臉挫傷併皮下腫脹、左下肢擦傷
    等傷害。事發後，乙○○在其業務過失傷害犯罪未被發覺前
    ，於肇事現場向據報前往處理之臺北市政府警察局中正第一
    分局仁愛派出所警員王忠元自首而接受裁判。
二、案經甲○○訴由臺北市政府警察局中正第一分局報請臺灣臺
    北地方法院檢察署檢察官偵查起訴。
    理  由
壹、證據能力部分：
    按被告以外之人於審判外之陳述，雖不符合刑事訴訟法第15
    9條之1至第159條之4之規定，但經當事人於審判程序同意作
    為證據，法院審酌該言詞陳述或書面陳述作成時之情況，認
    為適當者，亦得為證據；當事人、代理人或辯護人於法院調
    查證據時，知有第159條第1項不得為證據之情形，而未於言
    詞辯論終結前聲明異議者，視為有前項之同意；刑事訴訟法
    第159條之5第1項、第2項分別定有明文。本件檢察官、上訴
    人即被告乙○○及其辯護人對於本判決下列所引用被告以外
    之人於審判外之陳述（包含書面陳述），於本院準備程序及
    審理時，均表示無意見而不予爭執，且迄至言詞辯論終結前
    亦未再聲明異議，本院審酌上開證據資料製作時之情況，尚
    無違法不當或有證明力明顯過低之瑕疵情形，依前述規定認
    例外均具有證據能力，且經本院於審判期日依法進行證據之
    調查、辯論，當事人於訴訟上程序權利，已受保障，先予敘
    明。
貳、認定被告犯罪事實所憑證據及理由：
一、訊據被告雖坦承有於前揭時地，駕駛計程車與告訴人甲○○
    所騎機車發生擦撞，致告訴人受有如事實欄所示之傷害等情
    ，惟矢口否認有何業務過失傷害犯行，辯稱：其有打方向燈
    ，右切靠邊時，旁邊適有機車，其停下來讓機車過去，此時
    看見女客人走向前，就將車打正，準備讓乘客上車，隨即聽
    到後面有煞車聲就有機車撞上來，其並無過失，本件是因告
    訴人車速過快，重心不穩擦撞其計程車所致云云。
二、經查：
  (一)被告對於其於前揭時地駕駛計程車與告訴人所騎機車發生擦
    撞，致告訴人機車倒地滑行受傷之事實均坦承不諱，復經證
    人即告訴人於原審證述明確，並有臺北市政府警察局中正第
    一分局交通分隊道路交通事故補充資料表、道路交通事故調
    查報告表(一)、(二)及肇事現場照片暨車損照片14張附卷足證（
    見偵查卷第26頁、第29頁至39頁、原審卷第38頁至第45頁）
    。而告訴人因本件事故受有多處肋骨骨折、左鎖骨骨折、左
    臉挫傷併皮下腫脹、左下肢擦傷等傷害，亦有臺灣大學醫學
    院附設醫院診斷證明書1份在卷可考（見偵查卷第6頁），此
    部分事實堪可認定。
  (二)本件應審究者，係被告於本件交通事故是否具有過失？茲分
    述如下：
  1.證人即告訴人對於被告於行進中，因見乘客招呼計程車，驟
    然減速，且未預先顯示燈光或手勢告知後車，即貿然靠右違
    規臨停載客，致其煞避不及，其機車左側把手擦撞被告駕駛
    之計程車右後側車身，因而倒地滑行受傷乙情，於警詢、偵
    查及原審始終指訴不移（見偵查卷第4頁、第28頁、原審卷
    第30頁反面）。反觀被告於臺大急診室接受警員吳迪闈訪談
    時，原係陳稱：當我駕車行駛接近臺大基礎大樓時，看到有
    1名行人站在車道外側舉手要搭乘，我便開右轉方向燈，並
    注意右側有無其他車輛，當時在我右側週邊並無車輛，但當
    我接近肇事地時，突然聽到緊急煞車的聲音，接著便在我車
    右後方發生碰撞云云（見偵查卷第27頁）。嗣於原審則改稱
    ：女乘客要搭車攔車，然後我要轉進去的時候旁邊有機車，
    我就停下來讓他們先過，我就方向燈打著，讓右側的機車先
    過，停在那邊讓機車都過了以後，剛剛要移動的時候就被撞
    了云云（見原審卷第32頁反面及第33頁），顯然與其於先前
    訪談時所述「當時在我右側週邊並無車輛」乙節，並不相符
    。被告於本院則又改稱：我右切進去，旁邊有機車，我停下
    ，讓機車過去，女乘客走向前，我看她走向前就把車打正，
    準備讓乘客上車，此時後面有煞車聲，後面就撞上來云云（
    見本院卷第41頁反面），可見被告對於其與告訴人機車擦撞
    前，是否有先停下讓右側機車先行通過，及於發生擦撞當時
    ，是否已由直行改為右切方向行進等節，前後所述均不一致
    ，已難遽以採信。況且，若被告在上開時地駕駛計程車靠右
    行駛臨停載客前，並未驟然任意減速，亦有預先顯示燈光或
    手勢告知後車，禮讓右後方直行機車先行通過，則其對於本
    件交通事故之發生經過，要無呈現供述先後不一之情，由此
    益徵證人甲○○上開所證屬實可採。是被告於本院辯稱：其
    右靠邊時有打方向燈，停下來讓機車先過，看見女乘客走向
    前，就將車打正，準備讓乘客上車，此時後面有煞車聲機車
    就撞上來云云，顯係事後圖卸刑責之詞，不足採信。
  2.本件交通事故之肇事地點，係在臺灣大學醫學大樓車道出入
    口前路面畫有紅色實線處之事實，亦經證人甲○○於原審證
    述明確。再觀諸卷附之本件道路交通事故現場圖（見偵查卷
    第25頁）所示之機車刮地痕起迄點，係自被告所駕計程車之
    肇事後位置後方，即肇事路段慢車道之外側車道右側，前後
    均劃有路邊停車格，中間空檔部分因係臺灣大學醫學大樓車
    道出入口處故未劃設停車格之路面上，往前持續延伸至告訴
    人所騎乘之重型機車肇事後倒地位置處，堪認被告見有乘客
    攔車，而驟然任意減速，未預先顯示燈光或手勢告知後車，
    即貿然靠右行駛臨停載客，致兩車發生碰撞之地點，係在
    本件道路交通事故現場圖上所示之機車刮地痕起點處，而非
    本件道路交通事故現場圖上所示之被告所駕車輛肇事後位置
    處無誤。再觀諸證人即當天到現場處理警員吳迪闈於原審結
    證稱：不是我叫被告移動車輛的，現場圖上被告車輛肇事後
    的位置，就是根據依據我到現場時，被告告訴我這是他車輛
    定位的痕跡下去測量繪製的等語（見原審卷第28頁反面），
    及證人即當天最先到現場處理警員王忠元結證稱：被告有告
    訴我，他有移動過他的車輛，且他有定位等語（見原審卷第
    29頁），而被告於原審時亦自承其車輛肇事後之位置，係員
    警依據其定位所測量繪製等情（見原審卷第32頁背面），益
    徵該道路交通現場圖關於肇事後被告車輛停放位置，僅係警
    員依據被告所為「定位」位置而繪製，並非2位警員所親身
    見聞之被告車輛肇事後之位置至明。另被告於本院審理時又
    改稱：我不知警員所謂之定位，是何意思，警員之記憶應有
    錯誤云云，顯與前揭事證不符，不足採信。
  3.按汽車除遇突發狀況必須減速外，不得任意驟然減速；前車
    如須減速暫停，駕駛人應預先顯示燈光或手勢告知後車，後
    車駕駛人應隨時注意前車之行動，道路交通安全規則第94條
    第2項定有明文。次按禁止臨時停車線，用以指示禁止臨時
    停車路段，以劃設於道路緣石正面或頂面為原則，無緣石之
    道路得標繪於路面上，距路面邊緣以30公分為度，本標線為
    紅色實線，線寬除設於緣石，正面者以緣石高度為準外，其
    餘皆為10公分；又汽車在設有禁止臨時停車標誌、標線處所
    ，不得臨時停車；道路交通標誌標線號誌設置規則第169條
    第1項、第2項及道路交通安全規則第111條第1項第3款亦分
    別定有明文。被告於前揭時地駕駛計程車行經劃有紅色實線
    禁止臨時停車之路段時，自應遵守前述規定，除遇突發狀況
    必須減速外，不得任意驟然減速，前車如須減速暫停，被告
    應預先顯示燈光或手勢告知後車，而本件事故發生時，係天
    候晴，日間有自然光線，柏油路面無缺陷、無障礙物，視距
    良好，有道路交通事故調查報告表(一)、(二)在卷可憑，並無不
    能注意之情事，其竟疏未注意及此，在無任何突發狀況下，
    僅因見路旁有乘客招呼計程車，即任意驟然減速，亦未預先
    顯示燈光或手勢告知後車，即貿然靠右在禁止臨時停車之路
    段違規臨停載客，致同向右後方騎乘機車之告訴人見狀煞避
    不及，致生本件交通事故，被告行為顯有過失，灼然至明。
  (三)雖告訴人疏未注意行車速度，應依速限標誌或標線之規定，
    無速限標誌或標線者，在設有快慢車道分隔線之慢車道，時
    速不得超過40公里，亦未注意汽車超車時，應先按鳴喇叭2
    單響或變換燈光1次，待前行車減速靠邊或以手勢或亮右方
    向燈表示允讓後，始行超越，超越時並應顯示左方向燈，於
    前車左側保持半公尺以上之間隔超過，行至安全距離後，再
    顯示右方向燈駛入原行路線，即超速以時速50公里以上之速
    度自被告所駕駛之計程車右後方超車，為告訴人所自承（見
    原審卷第30頁），而有違反道路交通安全規則第93條第1項
    第1款但書、第101條第1項第3款、第5款規定之情事，對本
    件交通事故之發生，亦與有過失，惟仍不能據此解免被告之
    刑責。
  (四)從而，告訴人確因本件交通事故受有傷害，與被告之業務過
    失行為間，具有相當因果關係甚明。綜上所述，本件事證明
    確，被告業務過失傷害犯行，洵堪認定，應予依法論科。至
    被告聲請傳喚業於原審已行交互詰問之證人王忠元、吳迪闈
    到庭作證，本院認因本件事證已明，核無調查之必要。
三、論罪科刑及駁回上訴之理由：
  (一)按刑法上所謂業務，係指個人基於其社會地位繼續反覆所執
    行之事務，包括主要業務及其附隨之準備工作與輔助事務在
    內（最高法院89年度臺上字第8075號判例參照）。被告平日
    為計程車之駕駛人，係以從事駕駛計程車為業務之人，其因
    業務上之過失致告訴人受有傷害，核其所為，係犯刑法第28
    4條第2項前段之業務過失傷害罪。被告於肇事後，員警到場
    處理時當場自首而接受調查，有臺北市○○○○○道路交通
    事故肇事人自首情形紀錄表在卷可按（見偵查卷第32頁），
    被告符合自首規定，應依刑法第62條規定減輕其刑。
  (二)原審以被告罪證明確，適用刑法第284條第2項前段、第62條
    前段、第41條第1項前段，刑法施行法第1條之1等規定，並
    審酌被告過失程度、犯後飾詞卸責不知悔改之態度，及告訴
    人所受傷害非輕、對本件交通事故之發生亦與有過失等一切
    情狀，量處有期徒刑3月，並諭知易科罰金之折算標準。經
    核認事用法俱無不合，量刑亦屬妥適。被告上訴意旨，仍堅
    指告訴人車速過快為肇事原因，其無任何過失云云，指摘原
    判決不當，為無理由，應予駁回。
據上論斷，應依刑事訴訟法第368條，判決如主文。
本案經檢察官楊秀琴到庭執行職務。
中    華    民    國    99    年    7     月    1     日
                 刑事第十三庭  審判長法  官  曾德水
                                     法  官  陳恆寬
                                     法  官  崔玲琦
以上正本證明與原本無異。
不得上訴。
                                     書記官  馬佳瑩
中    華    民    國    99    年    7     月    2     日
附錄本案論罪科刑法條：
刑法第284條第2項：
從事業務之人，因業務之過失傷害人者，處1年以下有期徒刑、
拘役或1千元以下罰金。致重傷者，處3年以下有期徒刑、拘役或
2千元以下罰金。

司法院資訊處製作；財團法人民間司法改革基金會備份。
